【裁判字號】    99,訴,751
【裁判日期】    991231
【裁判案由】    第三人異議之訴
【裁判全文】
臺灣桃園地方法院民事判決               99年度訴字第751號
原      告  張勝貿
訴訟代理人  吳尚昆律師
            洪榮彬律師
            李怡律師
被      告  彰化商業銀行股份有限公司
法定代理人  陳淮舟
訴訟代理人  范智偉
            陳俊翰
上列當事人間第三人異議之訴事件，於民國99年12月10日言詞辯
論終結，本院判決如下：
    主  文
本院九十七年度司執字第六○三七六號強制執行事件，就原告所
有如附表所示之建物所為之強制執行程序，應予撤銷。
訴訟費用由被告負擔。
    事實及理由
一、原告起訴主張：
    (一)被告前執鈞院97年度促字第25646 號支付命令暨確定證明
      書，以訴外人彭武謙、彭春櫻為債務人，向鈞院聲請強制
      執行，並經鈞院以97年度司執字第60376 號受理在案。鈞
      院上開強制執行程序，將彭武謙所有之桃園縣楊梅市○○
      段120 之9 地號、120 之29地號、136 之3 地號土地及同
      段3320建號建物（門牌號碼：桃園縣楊梅市○○街69號）
      查封在案，而上開強制執行案件之債權人即被告，認坐落
      於上開同段120 之9 地號、120 之29地號、136 之3 地號
      土地上之未辦保存登記、如附表所示之建物（稅籍號碼：
      00000000000 號，經桃園縣楊梅地政事務所編為同段4892
      建號建物，以下簡稱系爭建物），為上開3320建號建物之
      附屬增建物，而一併聲請鈞院查封在案。
    (二)經查，系爭建物坐落於桃園縣楊梅市○○路154 號建物（
      坐落於同段135 之36地號、135 之77地號土地）與桃園縣
      楊梅市○○街69號建物（坐落於同段120 之9 地號、1396
      之3 地號）之間；系爭建物係於民國54年間，先即以訴外
      人張秀男名義申辦水號00000000000 號自來水表裝置，嗣
      又在65年申請設置水號00000000000 號水表，並在66年間
      申辦稅籍建檔時，即記載已折舊51年；嗣拆除系爭建物中
      之部分土造房屋，於原址增建3 層樓磚造建築，並於72年
      1 月起列入稅籍（00000000000 號）、課徵房屋稅，此屬
      桃園縣楊梅市○○街69號後段房屋。訴外人張秀男嗣於65
      年間於與系爭建物相鄰之135 之36地號、135 之77地號土
      地上興建3 層樓加強磚造建物，並於65年9 月起課房屋稅
      ，稅籍為00000000000 號、門牌號碼為桃園縣楊梅市○○
      路154 號（即同段4330建號建物）。訴外人張秀男又於82
      年間在前開土地上再興建鋼筋混凝土造房屋，編列門牌號
      碼為桃園縣楊梅市○○街69號（即同段3320建號建物、稅
      籍登記00000000000 號），此部份即屬大華街69號前段房
      屋。觀諸前開3 建物之興建日期，可知訴外人彭武謙所有
      之同段3320建號建物，係於桃園縣楊梅市○○街開通後於
      82年間完成，而系爭建物早於彭武謙所有之3320建號建物
      興建，系爭建物自不可能係屬3320建號建物之附屬增建物
      ，自不應列為被告對彭武謙等人強制執行之標的。
    (三)按第三人就執行標的物有足以排除強制執行之權利者，得
      於強制執行程序終結前，向執行法院對債權人提起異議之
      訴。如債務人亦否認其權利時，並得以債務人為被告，強
      制執行法第15條定有明文。訴外人張秀男因出資興建、原
      始起造系爭建物，而原始取得系爭建物之所有權，嗣其將
      事實上之處分權轉讓予陳蔚萱，復轉讓予原告，而原告已
      向系爭建物之原始起造人張秀男催告就其所有物遭被告查
      封一事提起第三人異議之訴，然其迄今怠於行使，原告自
      得依民法第242 條之規定，揆諸最高法院47年台上字第
      808 號、48年台上字第209 號、52年台上字第681 號判例
      意旨，代位前手陳蔚萱，復代位張秀男，行使原始起造人
      之所有權，以排除被告就系爭建物所為之強制執行。綜上
      所述，爰依強制執行法第15條以及民法第242 條之規定提
      起
      本件第三人異議之訴，並聲明：鈞院97年度司執字第60
      376 號清償債務強制執行事件中關於對原告所有如附表所
      示建物之執行程序，應予撤銷。
二、被告則辯以：
    (一)原告雖稱系爭未辦保存登記建物為72年以前即興建，嗣於
      72年1 月列入稅籍、課徵房屋稅，該建物所有權原係陳蔚
      萱（64年8 月14日出生）所有，惟按未辦保存登記建物之
      所有權人係原始起造人，而72年時陳蔚萱年僅8 歲，應不
      具資力興建系爭建物，故原告稱系爭建物之所有權人為陳
      蔚萱，誠屬可議。
    (二)其次，原告又稱系爭建物為原告之父張秀男於65年以前興
      建，至72年1 月始列入稅籍；惟依合理之情形，系爭建物
      於65年桃園縣楊梅市○○路154 號興建之前即已建成，故
      當時土地上應當已見上開建物之存在，自當早已納入稅籍
      。原告為此主張自應提出明確之證據證明之，否則按合理
      推斷，系爭未辦保存登記建物之地點坐落於桃園縣楊梅市
      ○○路154 號及桃園縣楊梅市○○街69號之間相連，而上
      開2 建物之所有權人原皆為訴外人張蘇月英，怎可另有第
      三人興建建物相通連。鈞院97年度司執字第60376 號清償
      債務強制執行事件之執行標的：桃園縣楊梅鎮市○○街69
      號，是由訴外人張蘇月英於94年間與彭武謙訂立不動產買
      賣契約書，買賣總價新臺幣（下同）2,000 萬元，遠較97
      年度司執字第60376 號鑑價15,148,000元超過近500 萬元
      ，如未及坐落於買賣標的桃園縣楊梅市○○段120 之9 地
      號、120 之29地號及136 之3 地號土地之未保存登記建物
      （即系爭建物），則價值顯不相當。且依一般正常人之認
      知，實無可能買賣其範圍不及坐落土地之未保存登記建物
      。又雙方特於不動產買賣契約書中之特約事項載明依現況
      點交，當時現況即有該系爭建物坐落於買賣標的土地之上
      ，此足推斷買賣標的之範圍應及於坐落於：桃園縣楊梅市
      ○○段120 之9 地號、120 之29地號及136 之3 地號之未
      保存登記建物。
    (三)按強制執行法第15條所謂就執行標的物有足以排除強制執
      行之權利者，係指對於執行標的物有所有權、典權、留置
      權、質權存在情形之一者而言，並未將占有涵攝在內，此
      觀最高法院68年度台土宇3190號判例可悉，縱今其憑稅籍
      過戶為真( 實質真正尚待爭執) ，就未辦保存登記建物之
      受讓人言，不動產物權依法律行為而取得者，非經登記不
      生效力，為民法第758 條所明定。此項規定，並不因不動
      產為違章建築而有例外，故原告僅基於買賣契約關係取得
      對未辦保存登記建物之「事實上處分權」，然終無從取得
      所有權，此揆諸最高法院44年度台上第721 號判例可知。
      故原告自無排除強制執行之權利。
    (四)綜上，原告之請求為無理由，並聲明：原告之訴駁回。
三、本院之判斷：
    (一)經查，被告前執本院97年度促字第25646 號支付命令暨確
      定證明書，以訴外人彭武謙、彭春櫻為債務人，向本院聲
      請強制執行，並經本院以97年度司執字第60376 號清償債
      務強制執行案件受理在案。本院民事執行處於上開強制執
      行程序，將彭武謙所有之桃園縣楊梅市○○段120 之9 地
      號、120 之29地號、136 之3 地號土地及同段3320建號建
      物（門牌號碼：桃園縣楊梅市○○街69號，以下簡稱3320
      建號建物）查封在案，而上開強制執行案件之債權人即被
      告，認坐落於上開同段120 之9 地號、120 之29地號、
      136 之3 地號土地上之系爭建物，為上開3320建號建物之
      附屬增建物，而一併聲請本院查封在案等情，為兩造均不
      爭執，復經本院依職權調閱上開97年度司執字第60376 號
      強制執行案卷查閱無訛，是此部分之事實堪以認定，合先
      敘明。
    (二)原告以系爭建物與彭武謙所有之3320建號建物之建築順序
      ，主張：系爭建物非屬3320建號建物之附屬增建物，而不
      得作為被告聲請強制執行之執行標的等語，被告則予以否
      認，並以前揭情詞置辯。再查：
      1.系爭建物經桃園縣楊梅地政事務所測量結果，其坐落於
        桃園縣楊梅市○○段120 之9 地號、120 之29地號、13
        6 之3 地號土地上，其主體結構為加強磚造建築，共有
        5 層樓，其面積分別為52.93 平方公尺（第一層）、
        45.10 平方公尺（第二層）、45.10 平方公尺（第三層
        ）、45.10 平方公尺（第四層）、43.38 平方公尺（第
        五層），5 樓復建有鐵皮造雨遮45.28 平方公尺等情，
        有桃園縣楊梅地政事務所98年8 月12日楊地登字第0987
        004223號函及所附之建物測量成果圖附於上開強制執行
        卷可稽。
      2.系爭建物原為土造建物，面積為75.4平方公尺，於66年
        8 月建檔時已折舊51年，於72年1 月清查，因拆除註銷
        部分土造房屋稅籍資料，另增建3 層樓加強磚造面積計
        97.7平方公尺，並自72年1 月起課房屋稅，後於83年1
        月註銷其餘土造房屋稅資資料，並另設立大華街69號（
        前段）房屋稅籍（即上開3320建號建物），又依地政測
        量成果圖於97年10月增建1 至5 層樓加強磚造及鋼鐵造
        面積計148.6 平方公尺，於99年5 月清查增建第2 及3
        層樓加強磚造面積計15.6平方公尺；系爭建物原記載之
        納稅義務人為訴外人張秀男、張子勳、張鏡坡、張房生
        ，嗣於64年12月間，以買賣為變更原因，變更納稅義務
        人為張房生，於74年7 月間，以買賣為變更原因，變更
        納稅義務人為張秀男，於95年6 月間，以買賣為變更原
        因，變更納稅義務人為葉斯成，於97年1 月間，以買賣
        為變更原因，變更納稅義務人為陳蔚萱，末於98年4 月
        間，以買賣為變更原因，變更納稅義務人為原告等情，
        有桃園縣政府地方稅務局楊梅分局99年10月29日桃稅楊
        房字第0990062704號函及所附之附件在卷可稽（見本院
        卷第53頁至第54頁）。
      3.訴外人彭武謙所有之3320建號建物，其稅籍編號為0000
        0000000 號，領有82年桃縣工建使字第1208號使用執照
        ，自82年10月起課房屋稅，斯時為1 棟4 層鋼筋混凝土
        造建物，並於83年6 月6 日辦理第一次登記（保存登記
        ）；另門牌號碼桃園縣楊梅市○○路154 號建物（同段
        4330建號），現係登記為訴外人張蘇月英所有，於65年
        9 月起課房屋稅，於72年1 月清查，增建3 層樓加強磚
        造建物，嗣於90年11月27日辦理第一次登記（保存登記
        ）；上開事實，有上開建物之建物登記謄本、桃園縣政
        府地方稅務局楊梅分局99年2 月12日桃稅楊房字第0990
        0516 00 號函、99年9 月14日桃稅楊房字第0990060536
        號函按卷可查（見本院上開強制執行卷、本院98年度壢
        簡字第1010號民事卷第46頁、本院卷第42頁）。
      4.依上開桃園縣政府地方稅務局楊梅分局之函覆資料，復
        參以上開3320建號、4330建號建物登記謄本，應認系爭
        建物於66年8 月房屋稅籍資料建檔時即已存在，並經桃
        園縣政府地方稅務局楊梅分局註記為已折舊51年，嗣系
        爭建物拆除部分土造建物後，於65年9 月間復增建桃園
        縣楊梅市○○路154 號房屋而設立稅籍資料、起課房屋
        稅（該建物於90年11月間辦理第一次建物保存登記），
        嗣系爭建物於72年1 月經清查結果，拆除部分土造建物
        而增建3 層樓加強磚造房屋，末於83年1 月間，註銷其
        餘土造房屋之稅籍資料而另設立桃園縣楊梅市○○街69
        號房屋之稅籍（即系爭3320建號建物），是依上開3 建
        物之興建順序，乃係依序為系爭建物、中山路154 號房
        屋、大華街69號房屋，應屬明確。
      5.按稱不動產者，謂土地及其定著物；稱動產者，為前條
        所稱不動產以外之物；非主物之成分，常助主物之效用
        ，而同屬於一人者，為從物；民法第66條第1 項、第67
        條、第68條第1 項分別定有明文。上開條文所稱之「常
        助主物之效用」，應以有輔助主物之經濟目的，與之相
        依為用，客觀上具恆久之功能性關聯，而居於從屬關係
        者，始足當之。倘僅具暫時輔助他物之經濟目的，或縱
        與之分離亦不致喪失他物之利用價值或減損其經濟效用
        者，均難認為係該物之從物，最高法院81年度台上字第
        72號裁判意旨可資參照。再按所有人於原有建築物之外
        另行增建者，如增建部分與原有建築物無任何可資區別
        之標識存在，而與之作為一體使用者，因不具構造上及
        使用上之獨立性，自不得獨立為物權之客體，原有建築
        物所有權範圍因而擴張，以原有建築物為擔保之抵押權
        範圍亦因而擴張。倘增建部分於構造上及使用上已具獨
        立性，即為獨立之建築物。苟其常助原有建築物之效用
        ，而交易上無特別習慣者，即屬從物，而為抵押權之效
        力所及。若增建部分已具構造上之獨立性，但未具使用
        上之獨立性而常助原有建築物之效用者，則為附屬物。
        其使用上既與原有建築物成為一體，其所有權應歸於消
        滅；被附屬之原有建築物所有權範圍因而擴張，抵押權
        之範圍亦同。是從物與附屬物雖均為抵押權之效力所及
        ，惟兩者在概念上仍有不同。建築物設定抵押後，抵押
        權人於原建築物再行擴建或增建之建物，如不具獨立性
        ，而與原建築物構成一體，已為原建築物之一部分，或
        為原建築物之附屬物時，應為原抵押權效力所及；最高
        法院88年度台上字第485 號、84年度台上字第2334號裁
        判意旨可資參照。揆諸上開說明，主物、從物2 者，仍
        係獨立之動產或不動產，然附屬物者，係依附於原建築
        物，其構造上雖具有獨立性，然其使用上未具獨立性而
        常助原有建築物之效用，而與原建築物構成一體，其理
        自明。
      6.揆諸上開說明，附屬增建物者，乃係依附原有之建物再
        行興建，而與原建築物構成一體；依前揭3 建物之建築
        順序觀之，系爭建物雖未辦理所有權登記，然其係最先
        原始起造，而中山路154 號、大華街69號建物則係嗣後
        依附系爭建物再行興建，依上開說明，系爭建物非屬中
        山路154 號、大華街69號建物之附屬增建物，而具有獨
        立之所有權，是被告就上開訴外人彭武謙所有之3320建
        號（即大華街69號）建物，固有最高限額抵押權（94年
        11月21日設立、存續期間為94年11月21日至144 年11月
        20日、擔保債權總金額為最高限額20,360,000元、共同
        擔保地號為同段120 之9 地號、120 之29地號、136 之
        3 地號土地）存在（有上開建物之建物登記謄本可稽）
        ，惟系爭建物既非屬訴外人彭武謙所有之3320建號（即
        大華街69號）建物之附屬增建物，而系爭建物亦非原始
        登記於訴外人彭武謙、彭春櫻之名下，業如前述，則系
        爭建物自非為上開抵押權之效力所及，亦不得為被告對
        訴外人彭武謙、彭春櫻聲請強制執行之執行標的，應屬
        明確。
    (三)被告辯稱：訴外人彭武謙向張蘇月英購買系爭3320建號建
      物（及其坐落之土地）時，買賣價金高達2 千萬元，較之
      系爭3320建號建物經本院民事執行處鑑價時之15,148,000
      元之價值，多將近500 萬元，顯見其購買上開3320建號建
      物時，買賣標的包含系爭建物等語，並提出不動產買賣契
      約書1 份為證（見本院卷98年度壢簡字第1010號民事卷第
      21頁至第26頁）。觀諸被告提出之不動產買賣契約書，乃
      係訴外人彭武謙向張蘇月英，購買系爭3320建號建物及坐
      落之同段120 之9 地號、120 之29地號、136 之3 地號土
      地，就建物部分之標示，則記載3320建號建物及其面積，
      核其所記載面積之內容，與建物登記謄本所載之面積相同
      ，而就附屬建物部分則未記載，而系爭建物之面積非小，
      業如前述，倘彭武謙向張蘇月英購買系爭3320建號建物時
      ，亦包含系爭建物，則當應於不動產買賣契約中標示明確
      ，並辦畢系爭建物之稅籍登記，始符事理，惟上開不動產
      買賣契約書既無此部分之標示，且亦未辦理系爭建物之稅
      籍移轉登記，應認彭武謙向張蘇月英購買系爭3320建號建
      物時，買賣標的物未含系爭建物，應屬明確。被告雖以價
      金出入乙節，認買賣標的物包含系爭建物云云，惟價金之
      議定，乃係經由雙方互相意思表示合致即為成立，非以價
      金之議定高於市價，即認買賣標的包含系爭建物，此外，
      被告對於彭武謙向張蘇月英購買系爭3320建號建物時，買
      賣標的亦包含系爭建物，彭武謙就系爭建物亦具有事實上
      處分權乙節，未再舉證以實其說，是系爭建物亦不得為被
      告對訴外人彭武謙、彭春櫻聲請強制執行之執行標的，亦
      堪認定。
    (四)復查：
      1.按第三人就執行標的物有足以排除強制執行之權利者，
        得於強制執行程序終結前，向執行法院對債權人提起異
        議之訴；再按債務人怠於行使其權利時，債權人因保全
        債權，得以自己之名義，行使其權利；強制執行法第15
        條前段、民法第242 條前段分別定有明文。復按強制執
        行法第15條，所謂就執行標的物有足以排除強制執行之
        權利者，係指對於執行標的物有所有權、典權、留置權
        、質權存在情形之一者而言，業據最高法院44年台上字
        第721 號、68年台上字第3190號著有判例意旨可資參照
        。又按違章建築之房屋，原非債務人所有，而被執行法
        院誤予查封者，買受人因不能登記，自得代位原有人提
        起異議之訴；房屋之買賣無論房屋為違章建築與否，除
        其前手本身即為債務人外，在未為移轉登記前，凡因第
        三人就買賣標的物對於承買人主張權利，指由執行法院
        實施查封時，原出賣人既均負有擔保之義務，以排除第
        三人對於承買人之侵害（參照民法第349 條），則承買
        人本於民法第242 條代位前手行使此項權利，要無不合
        ，最高法院48年台上字第209 號、52年台上字第681 號
        亦著有判例可資參照。
      2.系爭建物於66年8 月為房屋稅籍資料建檔時即已存在，
        業如前述，斯時之納稅義務人登記為張秀男、張子勳、
        張鏡坡、張房生公同共有，嗣經數次以買賣為登記原因
        ，依序移轉變更納稅義務人為張房生、張秀男、葉斯成
        、陳蔚萱、原告等人，業如前述，並有桃園縣政府地方
        稅務局楊梅分局99年9 月14日函示明確（見本院卷第42
        頁），參以上開房屋稅籍資料變更之原因係本於買賣為
        移轉原因，且系爭建物之房屋稅納稅義務人既已變更，
        應認系爭建物之事實上處分權已移轉予原告，而原告業
        已催告原納稅義務人張秀男行使所有權、對被告提起第
        三人異議之訴之權利，惟張秀男迄未行使，有卷附催告
        函及回執為證（見本院卷第45頁至第49頁），則原告依
        民法第242 條之規定，代位原始起造人張秀男提起本件
        第三人異議之訴，亦屬有據。
    (五)從而，原告就系爭建物具有事實上之處分權，而系爭建物
      非訴外人彭武謙所有之系爭3320建號建物之附屬增建物，
      不得為被告對訴外人彭武謙、彭春櫻聲請強制執行之執行
      標的，且訴外人彭武謙、彭春櫻既非系爭建物之原始起造
      人，亦未就系爭建物具有事實上之處分權，則原告依民法
      第242 條、第767 條、強制執行法第15條之規定，代位原
      始起造人張秀男，提起本件第三人異議之訴，請求如主文
      第1 項所示，為有理由，應予准許。
四、本件事證已臻明確，兩造其餘主張及舉證，經核與判決基礎
    不生影響，爰不另一一論述，附此敘明。
據上論結，本件原告之訴為有理由，依民事訴訟法第78條，判決
如主文。
中    華    民    國    99    年    12    月    31    日
                  民事第三庭    法  官  陳心婷
以上正本係照原本作成
如對本判決上訴，須於判決送達後20日內向本院提出上訴狀。如
委任律師提起上訴者，應一併繳納上訴審裁判費。
中    華    民    國    99    年    12    月    31    日
                                書記官  林君燕
附表：
┌─┬────┬───────┬────┬─────┬──────────────┬──┬─┐
│編│建號    │基地坐落      │建物門牌│建物式樣主│建物面積（平方公尺）        │權利│備│
│  │        │              │        │          │                            │範圍│考│
│號│        │              │        │要建築材料├───────┬──────┤    │  │
│  │        │              │        │及房屋層數│樓層面積合計  │附屬建物主要│    │  │
│  │        │              │        │          │              │建築材料及用│    │  │
│  │        │              │        │          │              │途          │    │  │
├─┼────┼───────┼────┼─────┼───────┼──────┼──┼─┤
│1 │臨時建號│桃園縣楊梅市楊│桃園縣楊│5 層樓房家│1 樓層：52.93 │雨遮45.28   │全部│  │
│  │：4892  │梅段120 之9 地│梅市大華│強磚造、住│2 樓層：45.1  │            │    │  │
│  │        │號、120 之29地│街69號（│家用      │3樓層；45.1   │            │    │  │
│  │        │號、136 之3 地│後段）  │          │4樓層：45.1   │            │    │  │
│  │        │號            │        │          │5樓層：45.38  │            │    │  │
│  │        │              │        │          │合計：231.61  │            │    │  │
└─┴────┴───────┴────┴─────┴───────┴──────┴──┴─┘

司法院資訊處製作；財團法人民間司法改革基金會備份。
